【裁判字號】    98,交聲,3322
【裁判日期】    990129
【裁判案由】    聲明異議
【裁判全文】
臺灣高雄地方法院交通事件裁定        98年度交聲字第3322號
原處分機關  交通部公路總局高雄區監理所
異  議  人
即受處分人  甲○○
上列受處分人因聲明異議案件，對於交通部公路總局高雄區監理
所中華民國98年11月30日所為之處分（原處分案號：高監營裁字
第裁80-B00000000號），聲明異議，本院裁定如下：
    主  文
原處分撤銷。
甲○○不罰。
    理  由
一、原處分意旨略以：異議人即受處分人所有車牌號碼L8N-801
    號重型機車於民國97年12月20日凌晨2 時8 分，在高雄市○
    ○○路沿線路段，因「二輛以上汽車共同在道路上競駛」，
    有道路交通管理條例第43條第3 項規定之違規行為，處罰鍰
    新臺幣（下同）9 萬元，吊銷駕駛執照並施以道安講習等情
    。
二、異議意旨略以：異議人於97年12月20日凌晨並未外出或使用
    車牌號碼L8N-801 號重型機車，且高雄市政府警察局所提供
    佐證影帶中騎乘L8N-801 號重型機車者為男性，顯見舉發有
    誤，爰依法聲明異議，請求撤銷原處分等語。
三、按行政罰法第7 條規定，違反行政法上義務之行為非出於故
    意或過失者，不予處罰。究其立法目的，乃依「有責任始有
    處罰」之原則，對違反行政法上義務之處罰，以行為人有可
    非難性及可歸責為前提，即行為人主觀上有故意或過失，始
    予處罰。次按二輛以上之汽車共同違反第一項規定，或在道
    路上競駛、競技者，處汽車駕駛人新臺幣3 萬元以上9 萬元
    以下罰鍰，並當場禁止其駕駛及吊銷其駕駛執照，道路交通
    處罰條例第43條第3 項定有明文。復按汽車駕駛人之行為有
    經以科學儀器取得證據資料證明其行為違規，當場不能或不
    宜攔截製單舉發者，得逕行舉發；第1 項逕行舉發，應記明
    車輛牌照號碼、車型等可資辨明之資料，以汽車所有人為被
    通知人製單舉發，道路交通處罰條例第7 條之2 第1 項、第
    4 項分別定有明文。又道路交通管理處罰條例之處罰，受舉
    發違反道路交通管理事件之受處罰人，認為受舉發之違規行
    為應歸責他人者，應於舉發違反道路交通管理事件通知單應
    到案日期前，檢附相關證據及應歸責人相關證明文件，向處
    罰機關告知應歸責人，處罰機關應即另行通知應歸責人到案
    依法處理。逾期未依規定辦理者，仍依本條例各該違反條款
    規定處罰，道路交通處罰條例第85條第1 項分別定有明文。
    可知道路交通管理處罰條例之處罰對象，原則上係限於違反
    行政上義務之人，倘非違反行政上義務之行為人，則無受行
    政罰之理由。是以關對於汽車駕駛人之處罰，如應歸責於汽
    車所有人者，處罰汽車所有人，反之如不可歸責於汽車所有
    人者，自無處罰汽車所有人之餘地。
四、經查：
  (一)本件異議人前經原處分機關為上開裁處之事實，有高雄市政
    府警察局高市警刑字第B00000000 號舉發違反道路交通管理
    事件通知單、交通部公路總局高雄區監理所高監營裁字第裁
    00-00000000 號裁決書附卷可稽（見本院卷第18、19頁），
    固堪認定。
  (二)惟本院依職權勘驗原處分機關執為裁處依據之蒐證錄影光碟
    後，結果如下：
    1.00：01：00影片一開始時，警員在左營區○○○路東向西
      的路段上追逐疑似競速競駛之多輛機車，1 分04秒時畫面
      出現多部機車因為在大順一路與博愛二路交叉口停等紅燈
      而停下。警員追上後以攝影機拍攝，並且將其車牌錄下，
      警員以鏡頭拉近查看停紅綠燈之三輛機車的車牌號碼，分
      別為987-EED 、732-DWH 及停在最右側機車，因燈光黑暗
      在影片的00：01：30處，藉由此機車經改造後之後車燈照
      映勉強可以看出車號應為L8N-801 。
    2.後於00：01：38處，可以看到本件系爭機車（在擷取畫面
      右處），可以看到應該是一黑一白的安全帽，足可見車上
      應有兩人，又駕駛者被後座乘客擋住，難以判斷性別，隨
      後綠燈，機車又往前疾駛，在2 時43秒時跟拍之警員中有
      人稱「前方騎駛之機車時速約7 、80公里」（證人乙○○
      稱：當時共有五輛機車在前方疾駛）。上開機車於行駛過
      程中大部分是行駛於內側快車道與機車道中間的混合車道
      。
    3.00：04：58之後有數分鐘因為機車行駛過快，警方在後追
      逐，因此無法近距離拍攝系爭機車車牌，隨後因為機車有
      慢速下來，警員追上後，在影片00：04：58處就可以相當
      清楚看見警員拍攝本件系爭機車之車牌號碼確實為L8N-80
      1 。
    4.00：05：16時警員所拍攝之影片中系爭機車（最左邊），
      也可以看出確實為兩人，但前座駕駛人依然被後座乘客擋
      住身體，而無法看見駕駛者之體型、性別，而後座乘客應
      穿著淺灰色長褲，體型雖嬌小，但仍無法判斷其性別。
    5.00：05：41時被警員跟蹤之機車皆放慢速度，警員拍攝到
      車牌號碼L8N-801 機車，但駕駛者較為清楚的性別特徵無
      法看出來，後座乘客則只能看出體型嬌小，但確實性別亦
      無法看出。影片隨即結束。
  (三)是依勘驗上開錄影畫面結果所示，並無法確認舉發當時騎乘
    車牌號碼L8N-801 號重型機車之人確為受處分人。且證人即
    高雄市政府警察局左營分局員警乙○○亦結證稱：「我跟另
    一名同事吳承恩在97年12月20日執行取締飆車的勤務，當時
    凌晨2 時08秒在大順一路西向東行駛，到了與三民區交界處
    發現有四至五輛機車在大順一路東向西之路段快速行駛，於
    是我們就迴轉沿途錄影蒐證，之後發現他們有在道路上競駛
    之行為，於是我們就依照道路交通管理處罰條例第43 條 第
    3 項加以舉發。」、「（問：你們舉發當時是否有將該等機
    車攔停以確認騎駛者之身分？）沒有。但我們可以確認L8N-
    801 機車有兩人共乘。」、「（問：你可否確認今日在庭之
    異議人為當時共乘中之其中一人？）我沒有辦法確認，當時
    已經是深夜了。」、「（問：放映〈光碟〉後，你是否可以
    確認騎乘L8N-801 機車者之性別？）沒有辦法確認。」、「
    （問：道路交通管理處罰條例第43條第3 項係規定兩輛以上
    之機車共同違反第1 項規定或在道路上競駛、競技者對汽車
    駕駛人加以科處罰鍰並當場禁止其駕駛及吊扣其駕駛執照，
    本件經勘驗舉發當時所拍攝光碟後，可否確認本件異議人即
    車號L8N-801 之車主為違規駕駛之人？）我不能確認。」等
    語（見本院卷第44、45頁），足見受處分人是否確為舉發當
    時騎乘車牌號碼L8N-801 號重型機車之人，實非無疑。
五、又按道路交通管理處罰條例第43條第3 項規定「二輛以上之
    汽車共同違反第1 項規定，或在道路上競駛、競技者，處汽
    車駕駛人新臺幣30000 元以上90000 元以下罰鍰，並當場禁
    止其駕駛及吊銷其駕駛執照」，由條文前後連貫以「並」連
    接同條第1 項處罰汽車駕駛人罰鍰之規定，可見本條第3 項
    規定意旨亦係在處罰汽車駕駛人，立法者並無意規定在此種
    情形即得將該處罰轉嫁予汽車所有人。再者，觀之道路交通
    管理處罰條例其他有關將處罰轉嫁予汽車所有人之規定，例
    如第34條之「如應歸責於汽車所有人者，得吊扣其汽車牌照
    3 個月」、第35條第5 項之「汽車所有人，明知汽車駕駛人
    有第1 項各款情形，而不予禁止駕駛者，依第1 項規定之罰
    鍰處罰，並吊扣該汽車牌照3 個月」、第62條第5 項之「第
    1 項及前項肇事逃逸案件，經通知汽車所有人到場說明，無
    故不到場說明，或不提供汽車駕駛人相關資料者，吊扣該汽
    車牌照1 個月至3 個月」，均有明定以汽車所有人未善盡查
    證、管理責任或不履行一定義務之可歸責於汽車所有人之事
    由，而上開第43條第3 項之規定，則並無規定汽車所有人之
    可歸責事由，可見該條項之規定並非將處罰轉嫁予汽車所有
    人。準此，原處分機關函稱本件違規通知單已依法完成送達
    手續，按道路交通管理處罰條例第85條第1 項規定應處罰機
    車所有人云云（見本院卷第25頁），顯有誤解，尚非可採。
六、綜上，本件並無積極證據足資證明異議人確有如原處分機關
    所認定之違規事實，揆諸首揭說明，應為有利於被告之認定
    。原處分機關對異議人所為處罰鍰9 萬元、吊銷駕駛執照並
    施以道安講習之處分，尚有未洽，本件異議為有理由，原處
    分應予撤銷，另諭知異議人不罰。
七、據上論斷，應依道路交通案件處理辦法第20條，裁定如主文
    。
中    華    民    國    99    年    1     月    29    日
                    交通法庭    法  官  葉文博
以上正本證明與原本無異。
如不服本裁定應於送達後5 日內向本院提出抗告狀。
中    華    民    國    99    年    1     月    29    日
                                書記官  李柏親

司法院資訊處製作；財團法人民間司法改革基金會備份。
